臺灣高等法院臺中分院民事判決　　　　　　　　　八十九年度上字第一五八號
　　　上　訴　人　丙○○
　　　訴訟代理人　吳義馴
　　　被　上訴人　甲○○
　　　　　　　　　乙○○
　　　被　上訴人　丁○○○
右當事人間塗銷抵押權登記事件，上訴人對於中華民國臺灣南投地方法院八十八年訴
字第二五二號第一審判決提起上訴，本院判決如左：
      主      文
上訴駁回。
第二審訴訟費用由上訴人負擔。
      事      實
甲、上訴人方面：
一、聲明：(一)原判決廢棄。
          (二)被上訴人甲○○及乙○○間就坐落于南投縣竹山鎮○○○段藤湖小段六
            十三－二土地之抵押權應予塗銷。
          (三)被上訴人甲○○及丁○○○間就坐落于南投縣竹山鎮○○○段藤湖小段
            六十三－二土地之抵押權應予塗銷。
          (四)第一、二審訴訟費用均由被上訴人負擔。
二、陳述：除與原判決記載相同者予以引用外，另補稱：
  (一)上訴人丙○○所有座落于南投縣竹山鎮○○○段藤湖小段地號六三－二土地，面
    積０‧０三五八公頃，並非由被上訴人甲○○讓與而取得。蓋原地號六三－二土
    地面積為０‧一二五二公頃，民國（下同）三十七年上訴人丙○○即持有七分之
    二，至七十八年被上訴人取得其餘七分之五，而與上訴人形成共有關係。嗣經台
    灣台中地方法院以八十二年訴字第一六四號民事判決分割共有物，至八十三年七
    月判決確定，八十三年九月二十七日完成分割登記，由上訴人丙○○承襲原地號
    六三－二，面積０‧０三五八公頃。被上訴人甲○○取得地號六三－一四，面積
    ０‧０八九四公頃。分割前被上訴人甲○○於七十八年九月二十日取得原地號六
    三－二土地七分之五後，即陸續依其「應有部分」設定抵押權。上訴人丙○○於
    八十一年六月二十五日由竹山地政所請領「補給書狀」，隔日六月二十六日，被
    上訴人甲○○即依其「應有部分」設定於其兄乙○○新臺幣（下同）壹仟萬元抵
    押權。上訴人丙○○於八十一年八月二十九日及八十一年十月二十日、八十一年
    十一月六日三次於竹山鎮調解委員會，請求調解協議分割事宜。被上訴人之兄吳
    哲男曾提出欲以參佰萬元承購上訴人持有七分之二之土地，惟上訴人因係祖產未
    忍出售，協議分割亦調解不成立。而被上訴人甲○○復於調解期間八十一年十一
    月五日設定予陳季村壹仟肆佰肆拾萬元之高額抵押權，並在八十二年二月九日讓
    與陳金堆，八十三年十二月二十一日又將抵押權讓與被上訴人之兄吳哲男。而吳
    哲男與陳金堆為昌磊實業公司及安億砂石公司之合夥人，關係匪淺。上訴人見於
    被上訴人累積設定了高額抵押權，調解又不成立，遂於八十二年一月九日向法院
    提起判決分割之訴。一審判決上訴人勝訴，判決書寄達後，被上訴人即於八十二
    年十一月十七日又設定於其兄乙○○壹仟伍佰萬元之高額抵押。被上訴人乙○○
    為第二次設定，雖已於八十二年三月四日將前項抵押權讓與陳金堆，但其對被上
    訴人甲○○之抵押設定情形相當了解。八十三年六月八日最高法院宣判分割確定
    ，即至八十三年九月二十七日完成分割登記，其間被上訴人之兄吳哲男曾請託竹
    山鎮鎮長許文欽及鎮代表會副主席朱寶珍前來說情有意承購而為上訴人婉拒。而
    被上訴人又於辦理分割登記完成之前八十三年九月五日設定參佰萬元抵押權於被
    上訴人丁○○○，至此時累計被上訴人甲○○所設定之抵押權金額已高達肆仟肆
    佰玖拾萬元。按分割前地號六三－二土地，面積為０‧一二五二公頃，八十三年
    之公告地價為每平方公尺壹佰貳拾捌萬元，被上訴人應有部分為七分之五，僅值
    十一萬四千四百六十八元，縱以二十倍計算，亦不過貳佰餘萬元而已，然其累計
    設定了肆仟肆佰玖拾萬元，顯與常理大相違背。而且抵押權之設立，輾轉讓與皆
    為其兄弟、合夥人等，更可見其為有計劃的通謀虛偽行為。八十五年六月十九日
    被上訴人之兄吳哲男將由陳金堆讓與之抵押權在上訴人所有地號六三－二部分拋
    棄，再將六三－一四部分部分再回轉于陳金堆，並由陳金堆於八十五年執愛字第
    一二七八號執行拍賣而取得，並在八十七年十月二十八日完成所有權登記，並隨
    即於八十七年十一月十六日移轉登記於被上訴人甲○○之兄嫂吳李秀雲（吳哲男
    之妻）名下。至此被上訴人甲○○（原共有人、設定抵押權之債務人）已無土地
    財產，轉而流入其兄嫂名下。而因其等通謀虛偽設定之抵押權金額過於龐大而實
    際土地價值則不多，在抵押權人陳金堆行拍賣之時，其土地拍賣價當然不足以清
    償，致其他債權人雖參與分配卻得不到清償。轉而推至次順位者恰為其兄乙○○
    及丁○○○，遂依據八十八年拍字第一五三號裁定，進行拍賣分割後尚留有抵押
    權於其上之上訴人土地六三－二號，而在八十八年執愛字第二二五一號進行拍賣
    中。彼等先將被上訴人甲○○持有之土地財產地號六三－一四及六四持份，進行
    拍賣轉而再回到自己兄弟手中，再由其兄乙○○以進行拍賣上訴人持有之土地，
    可見其通謀虛偽設定抵押權事件安排的如何細密與巧妙！何以被上訴人兄弟會如
    此費心巧計、一心一意地計劃進行拍賣上訴人所有六三－二號土地？請參閱地籍
    圖即真相大白矣！蓋被上訴人之兄吳哲男現居住且持有地號六一，而六三－一四
    已為其妻持有，再將挾於其中的地號六三－二納入版圖，則為完整一大片。被上
    訴人通謀虛偽設定抵押權之事實極為明確，其利用民法八百六十八條：抵押之不
    動產如經分割，其抵押權不因此而受影響。而大肆設定高額的抵押權於其至親至
    友，從而轉由他共有人負擔之意圖，其昧於良心、蓄意鑽研法律漏洞，扭曲律法
    旨意從而侵害他人權益之行為，當為法所不容。上訴人為一般的鄉間小農，不懂
    法律，初時不為告知，不知不覺，知時也莫可奈何。
  (二)法律貴在情、理、法皆能兼容。法律准許以持份設定抵押，係以該設定無害於他
    共有人為前提。所有權為最重要也是最根本的物權，必須先有所有權才能行使其
    他物權如抵押權，且憲法第十五條規定，人民之財產權應予保障，可見所有權在
    其他物權之上。民法第七百六十五條：所有人於法令限制範圍內，得自由使用、
    收益、處分其所有物，並排除他人干涉；同法第八百六十二條：：：第三人在抵
    押權設定前，就從物取得之權利，不受抵押權規定之影響。對於抵押權設定前就
    取得的「從物從權利」都不受抵押權之影響，那麼「所有權」呢？所有權反而在
    從物、從權利之下？上訴人於分割之前，其擁有七分之二之所有權，抵押權人皆
    有所明白，因為他們設定抵押權的範圍只有債務人所持有的「應有部分七分之五
    」而已。上訴人取得之土地為「原本就屬於我的」，被上訴人與彼等抵押權人間
    的債權債務行為以及抵押權設定行為，上訴人毫無知悉亦無關連，所有權人抵押
    權人都是平等的，法律不能因為保護抵押權人而犧牲所有權人。民法第八百十九
    條：各共有人得自由處分其應有部分。共有物之處分、變更及設定負擔，應得共
    有人全體之同意。現時，土地共有人之一，倘依其「應有部分」，設定抵押權時
    ，其他共有人欲再依其「應有部分」行出售處分或抵押貸款時，即遭拒絕或折價
    ，故抵押權之設定有害於其他共有人之權利至明。而全國共有之土地何其多，倘
    共有人為避免權利受損，而率先採取「先下手為強」之手段，個個先行去設定抵
    押權保障自己權利，豈不造成天下大亂？抵押權設定之前即已存在的所有權，不
    受抵押權之限制，亦不因抵押權之行使而喪失，乃當然之理。法律之前人人平等
    ，各共有人的權利都是均等的，並非先行依其「應有部分」行使抵押權，即對於
    他共有人之「應有部分」就能產生權利，在未得有權利人（他共有人）之承認前
    仍不生效力。因此共有人依其「應有部分」設定抵押權，對於他共有人之「應有
    部分」為無效，應予撤銷。被上訴人所設定抵押權既已損害共有人利益，違反了
    我國法律公平、正義平等的原則，上訴人在抵押權設定前即已存在的所有權，不
    應受該抵押權之影響，法律允許共有人以部分持份設定抵押權，更係以無害於他
    共有人為前提，故被上訴人虛偽設定之抵押權應予塗銷。
乙、被上訴人乙○○方面：
一、聲明：(一)上訴駁回。
          (二)第一、二審之訴訟費用由上訴人負擔。
二、陳述：除與原判決記載相同者予以引用外，另補稱：
  (一)按各共有人得自由處分其應有部分，此為民法第八百十九條第一項之明文規定；
    前開規定之「處分」，據釋字一四一號解釋之見解，就應有部分設定抵押權亦屬
    之。是以被上訴人甲○○以原係坐落南投縣竹山鎮○○○段籐湖小段第六三之二
    地號土地之共有人之權利，將其對該土地所有之應有部分設定抵押權，自為法之
    所許。
  (二)被上訴人乙○○與甲○○間確有借貸壹仟伍佰萬元之事實，雙方並無任何虛偽設
    定抵押權之行為。被上訴人甲○○自七十八年間經濟狀況即有變化，陸續對外舉
    債，其間更早在八十一年六月三十日即向被上訴人乙○○借貸壹千萬元並依法就
    系爭土地持份七分之五設定最高限額壹千萬元（請見謄本主登記次序為柒），嗣
    上訴人乃於日後即八十二年一月十一日方才提起分割共有物訴訟，且至最高法院
    於八十三年六月八日判決確定後，前揭被上訴人甲○○與乙○○間登記次序為柒
    之抵押權尚未塗銷，以上事實均可由系爭土地登記簿謄本中證實，易言之，其二
    人若真有虛偽設定之意圖，又何必塗銷登記序號為柒之抵押權設定登記？足見被
    上訴人間之行為確屬善良及真實，上訴人所指被上訴人甲○○與被上訴人乙○○
    間虛偽設定抵押權云云，純係其憑空想像，顯然不符事實及邏輯常情。
  (三)被上訴人乙○○借予被上訴人甲○○之金錢，大多均由當時台中第八信用合作社
    大雅分社（現改為誠泰銀行）二十之五帳號出入，有被上訴人乙○○於臺灣南投
    地方法院檢察署八十八年偵字第三六八０號所提出之誠泰銀行存摺存款對帳單可
    為證；另有八十二年間被上訴人甲○○因向被上訴人乙○○借錢而簽發之本票及
    支票等共計有一千六百二十萬元可為證（請參見臺灣南投地方法院檢察署八十八
    年度偵字第三六八０號卷附證物）。由上開證物觀之，不難發現均係八十二年間
    之證物，此絕非事後可以偽造之證物。
  (四)按民法第八百六十八條規定，抵押之不動產如經分割，其抵押權不因此而受影響
    。另言之，以應有部分設定之抵押權，於共有物分割後，該抵押權仍係按原應有
    部分存在於分割後各共有人所分得部分之上，此即抵押權不可分性之表現。再按
    土地登記規則第九十四條規定：「分別共有土地，部分共有人就應有部分設定抵
    押權者，於辦理共有物分割登記時，該抵押權按原應有部分轉載於分割後各宗土
    地之上。但先徵得抵押權人之同意者，該抵押權僅轉載於原設定人分割後取得之
    土地上」，此無異為上述抵押權不可分性之具體規定及表現。
  (五)上訴人主張：被上訴人甲○○與乙○○間所設定之系爭抵押權登記，係屬通謀虛
    偽意思表示，故其間所設定抵押權應屬無效云云；是上訴人既稱被上訴人甲○○
    與乙○○間通謀而為虛偽意思表示，訴請塗銷本件系爭土地抵押權登記，依法應
    由上訴人負舉證之責（參照最高法院四十八年台上字第二九號判例意旨、五十三
    年度台上字第三三五二號判決意旨）；惟上訴人所為主張均仍為片面之推測之詞
    ，無足採信。
  (六)被上訴人甲○○與乙○○間所設定之一千五百萬元抵押權，其種類為一般抵押權
    ，該抵押權設定契約書本身即可用為債權存在之證明。況查，被上訴人乙○○前
    於臺灣南投地方法院檢察署，曾提出以另一被上訴人甲○○為發票人之本票三紙
    （面額各八十五萬元、五十萬元、十五萬元）、被上訴人甲○○背書之支票七紙
    （面額各二百十萬元、六十萬元、四百八十萬元、四十萬元、五百九十萬元、五
    十萬元、四十萬元）等證據在卷可查，而被上訴人乙○○亦曾提出在前臺中第八
    信用合作社大雅分社（現為誠泰銀行）八十二年一月一日至八十二年十二月三十
    一日之存摺存款對帳單，足證被上訴人乙○○於八十二年間，確有數十萬元至最
    高八百零一萬元之資金進出，及被上訴人乙○○與甲○○間之金錢往來甚為頻繁
    。查台灣南投地方法院八十八年度自字第九五號判決及鈞院八十九年度上易字第
    二四五０號判決，均審酌臺灣南投地方法院檢察署八十八年度偵字第三六八０號
    偵查卷第七三至一一０頁及第一二三、一二四頁所附本票三紙、支票七紙及存摺
    存款對帳單等證物，亦作如上認定。
  (七)被上訴人乙○○確因與被上訴人甲○○間存有債權債務關係，而就被上訴人甲○
    ○所有原係坐落南投縣竹山鎮○○○段籐湖小段第六三之二地號土地之七分之五
    應有部分，為抵押權之設定及登記，並無違法或不實之處。且基於抵押權不可分
    性之精神，依法律之規定，以應有部分設定之抵押權，於共有物分割後，該抵押
    權仍係按原應有部分存在於分割後各共有人所分得部分之上，本為理之當然，何
    來不法不平之有，上訴人請求塗銷抵押權登記，應無理由。
丙、被上訴人甲○○未於準備程序或言辭辯論期日到庭陳述，亦未據提出書狀作何答
    辯；被上訴人丁○○○聲明：(一)上訴駁回。(二)訴訟費用由上訴人負擔。其陳述事
    實及理由略以：被上訴人丁○○○與另被上訴人甲○○之間，確有債權債務關係
    存在，於八十三年八月至八十四年八月，即陸續因貨款及借款債務而設定抵押權
    。按民法第八百六十八條抵押之不動產如經分割，其抵押權並不因此而受影響；
    所謂分割亦不限於協議分割或裁判分割，上訴人指係虛偽設定而請求塗銷，為無
    理由。
    理      由
一、被上訴人甲○○經本院合法通知，未於言詞辯論期日到場，核無民事訴訟法第三
    百八十六條各款所列情形，爰依上訴人之聲請，由其一造辯論而為判決，合先敘
    明。
二、本件上訴人主張其原與被上訴人甲○○共有南投縣竹山鎮○○○段藤湖小段六三
    －二號土地，伊之應有部分為七分之二，甲○○之應有部分為七分之五，被上訴
    人甲○○陸續就其「應有部分」先後設定抵押權予被上訴人乙○○、丁○○○等
    人，累計之抵押權金額高達肆仟肆佰玖拾萬元，該筆土地面積０‧一二五二公頃
    ，當時公告地價為每平方公尺壹佰貳拾捌元，被上訴人甲○○之應有部分僅值十
    一萬四千四百六十八元，顯與常理相違背，且抵押權設立之對象皆係其兄弟或為
    合夥人等，可見為有計劃的通謀虛偽行為，並無真正之債權債務關係存在。嗣後
    該土地經法院裁判分割為同小段六三－二號及六三－一四號二筆，由伊分得六三
    －二號，被上訴人甲○○分得六三－一四號，均各自單獨所有，被上訴人甲○○
    先前設定之抵押權在分割後應僅及於分割後之六三－一四地號，不應及於伊分得
    之六三－二地號，民法第八百六十八條：抵押之不動產如經分割，其抵押權不因
    此而受影響之規定，應以該設定無害於他共有人為前提，被上訴人間之債權債務
    行為及抵押權之設定，與上訴人毫無關連，上訴人之所有權不應受該抵押權之影
    響，因被上訴人甲○○與乙○○、丁○○○所虛偽設定之抵押權登記，現仍存於
    伊分得之六三－二地號，為此乃本於所有權人之地位，訴請判決：被上訴人甲○
    ○、乙○○應將上訴人所有坐落南投縣竹山鎮○○○段藤湖小段六三－二地號以
    南投縣竹山地政事務所八十二年竹登字第八九四六號所設定之抵押權登記及被上
    訴人甲○○、丁○○○應將同地號以南投縣竹山地政事務所八十三年竹登字第七
    一五０號所設定之抵押權登記予以塗銷之判決（上訴人另請求康和公司部分，經
    原審判決後，未據上訴人聲明不服，已告確定）；被上訴人乙○○、丁○○○則
    以彼等與甲○○之間確有債權債務關係存在，且早在分割前自八十一年六月三十
    日起即開始設定，並非通謀虛偽設定之抵押權，無違法或不實之處，基於抵押權
    不可分性之法律規定，該抵押權仍應按原應有部分存在於分割後各共有人所分得
    部分之上，上訴人請求塗銷抵押權登記，顯無理由，資為抗辯。
三、經查上訴人主張其原與被上訴人甲○○共有南投縣竹山鎮○○○段藤湖小段六三
    －二號土地，伊之應有部分為七分之二，甲○○之應有部分為七分之五，被上訴
    人甲○○就其應有部分先後設定抵押權予被上訴人乙○○、丁○○○，嗣後該土
    地經法院裁判分割為同小段六三－二號及六三－一四號二筆，由伊分得六三－二
    號，被上訴人甲○○分得六三－一四號，均各自單獨所有，惟被上訴人乙○○、
    丁○○○所為之抵押權設定登記，現仍存於上訴人分得之六三－二地號之事實，
    固據提出土地登記簿謄本、地籍圖、臺灣臺中地方法院八十二年訴字第一六四號
    民事判決等附卷可證，並為被上訴人等所不爭執，堪認確實。惟按抵押之不動產
    如經分割，其抵押權並不因此而受影響，此為民法第八百六十八條所明定，乃基
    於抵押權不可分性之表現。至所稱不動產，兼指不動產之應有部分在內；所謂分
    割，亦不限於協議分割或裁判分割。至共有人就其應有部分設定抵押權時，有無
    經過其他共有人同意，均非所問。本件被上訴人甲○○就分割前之六三－二地號
    應有部分七分之五所設定予被上訴人乙○○、丁○○○之抵押權，依抵押權不可
    分性，自仍各存於分割後之六三－二號及六三－一四號應有部分七分之五。而被
    上訴人乙○○、丁○○○雖曾於六三－一四號及六十四號土地強制執行程序中參
    與分配，但並未因而獲得分配受償，此有上訴人提出原審法院函件、分配筆錄、
    分配表等為證，其債權既未消滅，則存在於分割後六三－二地號之抵押權，亦不
    因而失所附麗。另上訴人指本件抵押債權不存在，係被上訴人有計劃的通謀虛偽
    行為，並無真正之債權債務關係存在等情，未據提出確切證據證明此事實，所陳
    本件抵押金額與土地價值相差懸殊，顯與常理相違背，且抵押權設立之對象皆係
    兄弟或為合夥人云云，純屬上訴人片面推測之詞，上訴人主張被上訴人乙○○、
    丁○○○之抵押債權不存在，自無足取。至上訴人認民法八百六十八條：抵押之
    不動產如經分割，其抵押權不因此而受影響之規定，係法律漏洞，法律准許以應
    有部分設定抵押，係以該設定無害於他共有人為前提，不能因為保護抵押權人而
    犧牲所有權人，被上訴人所設定抵押權既已損害共有人利益，違反法律公平、正
    義原則等情，乃其個人對上開法條之評論，在該法條未被修改之前，仍應予適用
    。上訴人請求被上訴人乙○○、丁○○○塗銷六三－二地號之抵押權登記，並無
    理由，不應准許。又抵押權之設定登記，固須由債權人與抵押物所有人共同向地
    政機關提出申請，惟於抵押權登記之塗銷，則祇須由抵押權人單獨為之即可，上
    訴人一併訴請被上訴人甲○○塗銷抵押權登記，亦無理由。
四、綜上所述，本件上訴人之訴為無理由。原判決為上訴人敗訴而駁回其訴，核無不
    合。上訴論旨，指摘原判決不當，求予廢棄改判，為無理由，應予駁回。
五、本件事證已臻明確，兩造其餘攻擊防禦方法及舉證，於判決結果不生影響，無庸
    逐一論究，併予敘明。
六、據上論結：本件上訴為無理由，依民事訴訟法、第四百六十三條、第三百八十五
    條第一項前段、第四百四十九條第一項、第七十八條，判決如主文。
中　　　華　　　民　　　國　　九十一　　年　　　三　　　月　　　五　　　日
~B1民事第五庭審判長法　官　陳滿賢
~B2　　　　　　　　法　官　簡清忠
~B3　　　　　　　　法　官　古金男
右為正本係照原本作成。
如對本判決上訴，須於收受判決送達後二十日內向本院提出上訴書狀，其未表明上訴
理由者，應於提出上訴後二十日內向本院提出上訴理由書（須按他造人數附具繕本）
，並繳納送達用雙掛號郵票拾份（每份參拾肆元）。
上訴時應提出委任律師或具有律師資格之人之委任狀；委任有律師資格者，另應附具
律師及格證書及釋明委任人與受任人有民事訴訟法第四百六十六條之一第一項但書或
第二項（詳附註）所定關係之釋明文書影本。
~B 　 　　　　　　書記官　陳信和
中　　　華　　　民　　　國　　九十一　　年　　　三　　　月　　　八　　　日
附註：
民事訴訟法第四百六十六條之一（第一項、第二項）
對於第二審判決上訴，上訴人應委任律師為訴訟代理人。但上訴人或其法定代理人具
有律師資格者，不在此限。
上訴人之配偶、三親等內之血親、二親等內之姻親，或上訴人為法人、中央或地方機
關時，其所屬專任人員具有律師資格並經法院認為適當者，亦得為第三審訴訟代理人
。
                                                                        Ｂ
